臺灣臺北地方法院刑事判決　　　　　　　　　　　　九十一年度訴字第一三八二號
　　公　訴　人　臺灣臺北地方法院檢察署檢察官
　　被　　　告　己○○
　　　　　　　　壬○○
　　　　　　　　丙○○
　　右　一　人
　　選任辯護人　陳麗玢律師
　　被　　　告　癸○○
　　　　　　　　乙○○
右列被告等因常業重利等案件，經檢察官聲請簡易判決處刑（八十九年度偵字第二六
０一號），經本院認不宜以簡易判決處刑而改簽依通常程序審理，本院判決如左：
    主  文
己○○、丙○○共同連續行使偽造私文書，足以生損害於他人，均處有期徒刑陸月，
如易科罰金，各以參佰元折算壹日。如附表所示偽造之印章、印文，均沒收。
壬○○、癸○○、乙○○均無罪。
    事  實
一、己○○明知丙○○自不詳姓名年籍之人處取得之辛○○所有國民
    辛○○於民國八十八年七、八月間某日，依報紙廣告向該不詳姓名年籍之人以給
    付每十日為新臺幣（下同）一萬元之重利以借款時，為擔保借款之清償所交付，
    其二人仍以犯意聯絡，共同基於行使偽造私文書之概括犯意，先於八十八年八月
    間某日間，推由丙○○未經辛○○同意或授權，擅自將該枚辛○○之國民
    交由不知情之丁○○另委由一不知情名為陳曉青之不詳姓名年籍成年人於同年八
    月二十六日，先冒用辛○○名義而偽刻如附表編號一所示辛○○之印章一枚，再
    前往中華電信股份有限公司（下稱中華電信公司），持該偽造之印章蓋用以偽造
    如附表編號二所示辛○○之印文一枚，而偽造該表明係辛○○本人同意申請屬私
    文書之中華電信公司電話號碼為（０二）00000000、00000000
    、00000000號市內電話業務申請書一份，並指定裝機地址為臺北市○○
    區○○路三十二號二樓之七即己○○實際上經營之「運匯通公司」所在，隨即將
    該申請書持以交付中華電信公司承辦人員以申請前開三支市內電話門號而行使之
    ，足以生損害於辛○○及中華電信公司；再於同年九月十日，仍委由該名為陳曉
    青之不詳姓名年籍成年人復持前開辛○○之國民
    如附表編號三所示辛○○之印文一枚，而偽造該表明係辛○○本人同意申請之屬
    私文書之中華電信公司電話號碼為（０二）00000000號市內電話業務申
    請書一份，並交付中華電信公司承辦人員而行使之，且仍指定前開裝機地址，亦
    足以生損害於辛○○及中華電信公司，於同年八月三十日、九月十四日中華電信
    公司承辦人員先後前往其等所指定裝機地址裝設完畢後，己○○、丙○○並基於
    意圖為自己得免繳付通話費用之財產上不法利益之概括犯意，自八十八年八月三
    十日起至十月二十日止，連續使用前開號碼為（０二）00000000、00
    000000之門號以撥打通話而施用詐術，致中華電信公司誤認其等有付費使
    用之真意而先後提供該市內電話門號之通話服務，迄該二支電話門號因欠費拆機
    止，己○○、丙○○二人共詐得免繳通話費用分別達三萬二千零一十七元、五千
    六百九十八元之財產上不法利益。嗣因辛○○於八十八年十月十一日向中華電信
    公司表明並未授權或同意申辦上開電話，經中華電信公司函請警方偵辦後，始循
    線查悉上情。
二、案經臺北市政府警察局信義分局報請臺灣臺北地方法院檢察署檢察官偵查後聲請
    簡易判決處刑。
    理  由
一、訊據被告己○○僅坦承曾前往上址之「運匯通公司」等事實，惟矢口否認有何行
    使偽造私文書、詐欺得利等行為，並辯稱：該公司係伊配偶戊○○所經營，伊並
    未經常至該處，對相關情形均不知情云云，而被告丙○○則坦承有持被害人辛○○所有國民
    前揭行使偽造私文書、詐欺得利等行為，並辯稱：伊係與被害人辛○○約定欲在
    前開裝機處合夥經營生意，並經辛○○同意且交付其所有國民
    支電話門號，但申辦後之相關情形伊均不清楚，且事後一位張姓女子向伊表示欲
    在該址經營公司，伊即將該二支電話門號轉交該女子使用，伊不知道為何事後未
    過戶亦未繳付通話費用云云。經查，證人辛○○於本院審理時即結證稱：並未同
    意或授權他人申辦前開電話，伊所有之國民
    時，曾交付該借款之不詳姓名年籍成年男子，迄伊清償完畢後即取回等語，核與
    其在偵查中結證之情節相符，而稽之被告丙○○雖先稱當時係與證人辛○○約定
    欲合夥經營網路上之陶瓷店，並與證人辛○○、案外人黃國紘約定由被告丙○○
    出資三十萬元、案外人黃國紘出資二十萬元、證人辛○○出資五十萬元，才經證
    人辛○○同意以其名義申辦前開電話，如前述，業據證人辛○○證稱並無與其約
    定欲合夥之事實，且被告丙○○復稱：伊知道證人辛○○在外欠很多錢且缺錢等
    語，若如其所稱證人辛○○斯時並無資力，證人辛○○焉有同意與其合夥且出資
    額達五十萬元之可能，此均可見被告丙○○所辯係為與證人辛○○合夥，始徵得
    證人辛○○同意申辦前開電話云云，顯屬杜撰。進而，被告丙○○既自承確有持
    證人辛○○所有國民
    忠義於本院審理中證稱：於前開時間僅曾將伊所有國民
    ，而斯時借款及後續前往收取利息之人均非被告丙○○、己○○等情，被告丙○○顯係自該借款與證人辛○○以收取重利之不詳姓名年籍成年人處取得該枚國民
    悉；加以，被告丙○○於警詢時並供稱：確曾使用其中號碼00000000、
    00000000電話與案外人丁○○所持用0000000000號電話聯絡
    等情，亦有該二支電話之通聯紀錄影本二份在卷可佐而堪認屬實，觀諸該號碼0
    0000000、00000000、00000000號電話復係同時所申辦
    ，且與其後申辦之號碼00000000號電話均裝設於前開臺北市○○區○○
    路三十二號二樓之七處，有中華電信公司市內電話業務申請書影本二份附卷可稽
　　，衡以該枚國民
　  人辛○○名義申辦該00000000號電話及持以撥打通話一事必知情且參與
    ，其於警詢時先稱係以證人辛○○名義申辦三支門號，迄本院審理時則改稱二支
    云云，自難認可採。再以，前開冒用證人辛○○名義所申辦之四支電話裝機地址
    既同在臺北市○○路三十二號二樓之七，而該處係「運匯通公司」之營業處所，
    已為被告己○○所是認，與被告乙○○、癸○○均一致供稱渠等當時係受僱於被
    告己○○至該址工作，且其中號碼00000000之電話門號即為該公司所使
    用等情相互參照，已可見被告己○○應係該址營運之實際負責人，進而，由前開
    四支電話門號復均裝設於該址，被告己○○對該處營運所使用之電話實係冒用證
    人辛○○名義申辦一節非惟難以諉為不知，且由其等上開行為經警查獲後，其與
    被告丙○○尚且要求證人辛○○須配合其等辯詞並交付小紙條一紙與證人辛○○
    ，亦據證人辛○○結證在卷，並有該小紙條一紙在卷為憑，益見被告己○○對該
    處電話使用等情均知情，且關於上開行為並有與被告丙○○基於犯意聯絡，並於
    裝設後據以撥打使用之行為，其所辯稱對該處相關情形均不瞭解云云，顯係卸責
    之詞，亦難採信。此外，復有證人辛○○簽立之切結書影本一份，及中華電信公
    司關於該四支電話之單機基本資料查核表、客戶歷史資料子系統表、複核單、通
    聯紀錄各四份在卷可資佐證，是本案事證已臻明確，被告己○○、丙○○前開犯
    行，均堪認定。
二、查被告己○○、丙○○二人冒用被害人辛○○名義，先後偽造如附表編號一所示
    印章而偽造如附表編號二、三所示印文，而偽造各該表明係被害人辛○○同意所
    為之屬私文書之中華電信公司市內電話業務申請書二份，並均交付與中華電信公
    司承辦人員而行使之，自均足以生損害於被害人辛○○及中華電信公司，且其等
    並以上開方式先後詐得關於號碼00000000、00000000號電話門
    號部分免繳通話費用各達三萬二千零一十七元、五千六百九十八元之財產上不法
    利益，由該二支電話門號之通話費用均未經繳納，亦可見其等自始應無付款真意
    而有為得財產上不法利益之詐欺意圖，核其等所為，均係犯刑法第二百十六條、
    第二百十條之行使偽造私文書罪，及第三百三十九條第二項、第一項詐欺得利罪
    。被告偽造如附表編號一所示印章、偽造如附表編號二、三所示印文，而偽造該
    表明係被害人辛○○申辦前開電話門號之部分，係利用不知情之丁○○、名為陳
    曉青之不詳姓名年籍成年人所為，屬間接正犯。被告偽造如附表所示印章、印文
    行為，為該偽造市內電話業務申請書之私文書之部分行為，爰不另論偽造印章、
    偽造印文罪；另其偽造該私文書（市內電話業務申請書）後據以行使，其偽造之
    低度行為，則為行使之高度行為所吸收，亦不另論罪。被告己○○、丙○○二人
    就上開犯行，彼此間有犯意聯絡，行為分擔，為共同正犯。被告二人先後二次行
    使偽造私文書之行為，及各該詐欺得利行為，均時間緊接，方法相同，分別觸犯
    構成要件相同之罪名，均為連續犯而應依刑法第五十六條規定以一罪論，並均加
    重其刑。其等前開行使偽造私文書、詐欺得利二罪間，有方法目的之牽連關係，
    均應從一重之行使偽造私文書罪論處。公訴人漏未論及被告二人尚有前開詐欺得
    利行為之部分，如前述，此與其餘論罪科刑部分屬牽連犯之裁判上一罪關係，本
    院自得併予審理。爰審酌被告己○○、丙○○二人犯後猶飾詞狡辯，所詐得之通
    話服務費用且分別達三萬二千零一十七元、五千六百九十八元，迄今卻仍未賠償
    ，犯後態度非佳，但其等犯罪情節、手段尚非嚴重，及其等之犯罪動機、所生損
    害等一切情狀，各量處如主文所示之刑，並依修正後刑法第四十一條第一項前段
    規定，均諭知易科罰金之折算標準（按刑法第四十一條原規定最重本刑為三年以
    下有期徒刑以下之刑之罪，而受六個月以下有期徒刑或拘役之宣告者，得易科罰
    金，惟被告犯罪後，該條文業經立法院三讀通過修正為最重本刑為五年以下有期
    徒刑以下之刑之罪，而受六個月以下有期徒刑或拘役之宣告，得易科罰金，並經
    總統於九十年一月十日以日華總一義字第九０００００三八００號公布，自九十
    年一月十二日起生效，比較新舊法結果，以新法有利於被告，依刑法第二條第一
    項前段規定，應適用裁判時即修正後之刑法第四十一條第一項前段規定），以示
    懲儆。另如附表所示偽造之印章、印文，其中如附表編號一所示偽造印章一枚雖
    未扣案，但無證據證明業已滅失，與如附表編號二、三所示偽造之印文，應均依
    刑法第二百十九條規定，併予宣告沒收。
三、至於公訴人另以被告己○○、丙○○有與同案被告壬○○、癸○○、乙○○及姓
    名年籍均不詳綽號「阿諾」、「小雲」之成年人，共同基於犯意之聯絡，自八十
　　八年八月間某日起，迄同年十二月三十日止，以不知情之戊○○在臺北市○○區
　  ○○路三十二號二樓之七所開設之「運匯通公司」作為掩護，在報紙分類廣告欄
    刊登電話，作為聯絡貸款之工具，遇有人借款時，則由被告丙○○與同案被告癸○○等人出面交付借款或收取質押物、利息及本金，每借款一萬元每十日之利息
　　為二千元（即月息六十分之利息），並於借款時要求借款人留存國民
　  擔保後，再將扣除第一期十日利息之款項交予借款之人，而以此方式供急迫、輕
    率或無經驗之辛○○等不特定多數人借款，取得與原本顯不相當之利息，並以之
　　為常業，因認被告己○○、丙○○涉有常業重利罪嫌之部分；訊據被告己○○、
    丙○○均堅決否認有此部分行為，而公訴人認被告己○○、丙○○二人涉犯此部
    分罪嫌，無非以證人辛○○、甲○○之證述，及同案被告乙○○、癸○○二人於
    警詢之供述等情為其主要論據；然查，證人辛○○於本院審理時已明確結證稱：
    斯時借款並向伊收取重利者並非被告己○○、丙○○等語，自難僅憑其事後已翻
    異但在偵查中曾指述借款並向其收取重利之人為被告丙○○一事，在別無其他積
    極證據供佐之情況下，即認被告丙○○確有為此部分犯行，遑論關於被告己○○
    部分，證人辛○○更從未指認其有為此部分犯行；而同案被告癸○○於警詢時即
    說明其所受僱於被告己○○收取款項之部分，係被告己○○前另在臺北市○○○
    路十一巷九號經營者，且被告己○○此常業重利案件另經本院以八十八年度訴字
    第一七八八號刑事判決判處罪刑在案，亦有該刑事判決書影本一份在卷可按，已
    難認被告癸○○於警詢時之供述有何謂被告己○○尚有此部分常業重利之行為，
    遑論被告癸○○於偵查中復稱：並未受僱於被告己○○而在該址經營地下錢莊業
    務之情事，實難認此得據為被告己○○、丙○○二人不利之認定；另同案被告乙○○固於警詢時曾供稱知悉被告己○○、丙○○二人有經營地下錢莊業務，但對
    其等有無以登報方式或有借款與被害人辛○○等情，其均未能具體說明，於偵查
    中更進一步供明其僅受僱負責傳播業務，係離職後才知道該處亦有經營地下錢莊
    業務等語，經詢以所知悉之地下錢莊業務係由何人負責、如何處理等情，其復稱
    均不清楚，亦難據之認被告己○○、丙○○二人有前揭常業重利行為；至於證人
    甲○○亦證稱僅曾至該處從事電話拉線工作，對該處經營何業務均不知情等語，
    實無任何積極證據足資認定被告己○○、丙○○二人有為此部分犯行，是此部分
    原應被告己○○、丙○○二人無罪之諭知，但公訴人認此與其二人前揭論罪科刑
    部分有裁判上一罪關係，爰不另為被告己○○、丙○○二人無罪之諭知，附此敘
    明。
乙、無罪部分：
一、公訴意旨另以：被告壬○○、癸○○、乙○○與同案被告己○○、丙○○及姓名
    年籍均不詳綽號「阿諾」、「小雲」之成年人，共同基於犯意之聯絡，自八十八
    年八月間某日起，迄同年十二月三十日止，以不知情之戊○○在臺北市○○區○○路三十二號二樓之七所開設之「運匯通公司」作為掩護，在報紙分類廣告欄刊
    登電話，作為聯絡貸款之工具，遇有人借款時，則由被告癸○○與同案被告丙○○等人出面交付借款或收取質押物、利息及本金，每借款一萬元每十日之利息為
    二千元（即月息六十分之利息），並於借款時要求借款人留存國民
    保後，再將扣除第一期十日利息之款項交予借款之人，而以此方式供急迫、輕率
    或無經驗之辛○○等不特定多數人借款，取得與原本顯不相當之利息，並以之為
    常業。另被告壬○○尚有與同案被告己○○、孫宏翰三人共同基於犯意之聯絡，
　　於八十八年八月間某日，由同案被告孫宏翰冒用借貸人辛○○於借款時留存供擔
　  保之國民
    七七０一０號、00000000號、00000000號、00000000
    號等電話，再由被告壬○○委請不知情之「卡邦通訊有限公司」人員甲○○裝設
　　電話機於上址，作為渠等對外招攬業務之聯絡工具，足以生損害於中華電信公司
　  及辛○○等。因認被告癸○○、乙○○、壬○○涉犯刑法第三百四十五條常業重
    利罪嫌，被告壬○○且涉犯刑法第二百十六條、第二百十條之行使偽造私文書罪
    嫌。
二、按犯罪事實應依證據認定之，無證據不得認定其犯罪事實；不能證明被告犯罪者
    ，應諭知無罪之判決，刑事訴訟法第一百五十四條第二項、第三百零一條第一項
    分別定有明文。又刑事訴訟法上所謂認定被告犯罪事實之證據，係指足以認定被
    告確有犯罪行為之積極證據而言，苟積極證據不足為不利於被告事實之認定時，
    即應為有利於被告之認定，更不必有何有利之證據，最高法院著有二十九年上字
    第三一○五號及三十年上字第八一六號判例足稽。
三、訊據被告癸○○、乙○○、壬○○均堅決否認有前揭公訴人所指訴之行為，被告
    癸○○辯稱：伊係受雇於被告己○○從事新進人員應徵之工作，並未從事地下錢
    莊業務等語，被告乙○○則辯稱：伊係於八十八年九月間始受僱於被告己○○所
    開設之運匯通傳播公司擔任總機工作，工作內容亦包括人員之應徵相關工作，且
    迄同年十月初伊即離職，對該公司有無另外經營地下錢莊業務伊不清楚等語，被
    告壬○○辯以：伊並未受僱於「運匯通公司」，係因案外人張淑芬關係與其合作
    攝影監視器材業務，因伊當時表示須使用電話，經案外人戊○○告知該處原本即
    有電話可拉線使用，伊才委請案外人甲○○前來拉電話線至桌上，對同案被告己○○等人所經營情況均不知情等語。而公訴人認被告癸○○、乙○○、壬○○涉
    犯前開罪嫌，亦無非以證人辛○○、甲○○之證述，及同案被告乙○○、癸○○
    二人於警詢之供述，及被告壬○○對於究係受雇於何人、從事之業務為何等之簡
　　易事實前後供述矛盾等情為其主要論據。
四、經查：
（一）關於被告癸○○、乙○○、壬○○涉犯常業重利罪嫌之部分，證人辛○○於本
      院審理時已明確結證稱：斯時借款及向伊收取重利之人均非被告癸○○、乙○○、壬○○三人，其在警、偵中亦為一致證述，而被告乙○○於警詢時固曾稱
      知道該址有經營地下錢莊業務，且被告癸○○曾為被告己○○收帳、被告壬○○亦為股東之一等語，然如前述，對所指地下錢莊業務有無如被害人辛○○所
      稱以登報方式甚或借款與被害人辛○○等情，其並未能具體說明，於偵查中且
      稱更對此部分具體情形均不清楚，已難僅憑其並非具體之供述即足為對被告癸○○、壬○○不利之認定；再參諸證人戊○○於偵查中復結證稱：伊亦有在該
      址經營傳播業務，而被告壬○○係負責監視系統，足見被告乙○○、癸○○所
      辯稱受僱該處僅知悉並負責傳播業務一節，應非虛妄；另被告壬○○僅係至該
      處與案外人戊○○合作處監視系統業務，亦與證人戊○○證述情節相符，亦難
      認被告壬○○此部分供述有何矛盾可言；因之，在別無其他積極證據足資認定
      被告癸○○、乙○○、壬○○有任何收取重利並以之為常業，且如前述，更難
      認被告己○○、丙○○有在該址為常業重利行為之情形下，實無從認被告癸○○、乙○○、壬○○三人有何知情並共同參與該常業重利行為之可能。
（二）關於被告壬○○涉犯行使偽造私文書罪嫌之部分，證人戊○○於偵查中即結證
      以：當時因被告壬○○前往該處欲合作監視系統業務，曾告知伊需要裝設電話
      ，伊有表明可直接使用已裝設該處之電話等語，核與被告壬○○供述之情節相
      符，且由證人甲○○證述係由被告壬○○委託前往該處拉設電話線，當時該處
      已裝設電話。其僅處理室內拉線工作等情，益見斯時該處早經被告己○○、丙○○裝設前開冒用被害人辛○○名義之電話，自難認被告壬○○對各該電話之
      前係遭被告己○○、丙○○冒名申辦一節有何知悉並參與之可能；被告壬○○
      此部分所辯應堪採信。
  　綜上所述，既無其他積極證據足資認定被告癸○○、乙○○、壬○○有公訴人指
    訴之常業重利行為，亦無從認定被告壬○○且有何行使偽造私文書之行為，揆諸
    前揭規定意旨及說明，自應為被告癸○○、乙○○、壬○○均無罪之諭知，以示
    慎審。
據上論斷，應依刑事訴訟法第四百五十二條、第二百九十九條第一項前段、第三百零
一條第一項，刑法第二條第一項前段、第二十八條、第五十六條、第二百十六條、第
二百十條、第三百三十九條第二項、第一項、第五十五條、第四十一條第一項前段、
第二百十九條，罰金罰鍰提高標準條例第一條前段、第二條，判決如主文。
本案經檢察官庚○○到庭執行職務
中　　　華　　　民　　　國　　九十三　　年　　　三　　　月　　 十九 　　日
                                      臺灣臺北地方法院刑事第十六庭
                                          審判長法  官  劉嶽承
                                                法  官  王幸華
                                                法  官  林麗真
右正本證明與原本無異。
如不服本判決，應於判決送達後十日內，向本院提出上訴狀。
                                                書記官  張汝琪
中　　　華　　　民　　　國　　九十三　　年　　　三　　　月　　二十二　　日
附錄本案論罪科刑法條全文
中華民國刑法第二百一十六條
(行使偽造變造或登載不實之文書罪)
行使第二百十條至第二百十五條之文書者，依偽造、變造文書或登載不實
事項或使登載不實事項之規定處斷。
中華民國刑法第二百一十條
(偽造變造私文書罪)
偽造、變造私文書，足以生損害於公眾或他人者，處五年以下有期徒刑。
中華民國刑法第三百三十九條
(普通詐欺罪)
意圖為自己或第三人不法之所有，以詐術使人將本人或第三人之物交付者
，處五年以下有期徒刑、拘役或科或併科一千元以下罰金。
以前項方法得財產上不法之利益或使第三人得之者，亦同。
前二項之未遂犯罰之。
附表：
┌───┬───────────┬───────────────┬────┐
│編號  │偽造之印章、印文      │    所    在    位    置      │備    註│
├───┼───────────┼───────────────┼────┤
│一    │偽造之「辛○○」印章一│未扣案。                      │        │
│      │枚。                  │                              │        │
│      │                      │                              │        │
├───┼───────────┼───────────────┼────┤
│二    │偽造之「辛○○」印文一│中華電信公司電話號碼二七六三七│        │
│      │枚。                  │五一四、00000000、八七│        │
│      │                      │八七七０一二號市內電話業務申請│        │
│      │                      │書之新用戶簽章欄。            │        │
│      │                      │                              │        │
├───┼───────────┼───────────────┼────┤
│三    │偽造之「辛○○」印文一│中華電信公司電話號碼八七八七七│        │
│      │枚。                  │五四九號市內電話業務申請書之新│        │
│      │                      │用戶簽章欄。                  │        │
│      │                      │                              │        │
│      │                      │                              │        │
└───┴───────────┴───────────────┴────┘
